【裁判字號】    98,訴,2826
【裁判日期】    990310
【裁判案由】    撤銷贈與行為
【裁判全文】
臺灣臺中地方法院民事判決              98年度訴字第2826號
原      告  華南商業銀行股份有限公司
法定代理人  甲○○
訴訟代理人  乙○○
被      告  丙○○
訴訟代理人  林見軍律師
被      告  己○○
上列當事人間請求撤銷贈與行為等事件，本院於民國99年2月24
日言詞辯論終結，判決如下：
    主  文
原告之訴駁回。
訴訟費用由原告負擔。
    事實及理由
壹、程序部分：
    按訴狀送達後，原告不得將原訴變更或追加他訴，但不甚礙
    被告之防禦及訴訟之終結者，不在此限。民事訴訟法第255
    條第1項第7款定有明文。本件原告起訴主張其為被告丙○○
    之債權人，如附表一所示之不動產（以下簡稱系爭不動產）
    為被告丙○○所有，原告於民國（下同）98年10月間，查詢
    登記謄本時，始發現被告丙○○竟於97年6月24日，將系爭
    不動產，以贈與為原因行為，無償贈與被告己○○，並於97
    年7月31日辦妥所有權移轉登記，顯係為隱匿其財產，以避
    免遭原告強制執行，其所為已損害原告之債權，爰依民法第
    244條第1項規定，提起撤銷訴訟。惟原告之主張為被告二人
    所否認，並抗辯原告撤銷訴訟已逾除斥期間，因原告否認除
    斥期間已逾期，被告丙○○乃具狀抗辯：原告並非其債權人
    ，且因被告己○○懷疑被告丙○○在大陸工作包二奶，被告
    己○○及子女無保障，被告己○○之父母乃請求被告丙○○
    將如附表一所示之系爭不動產，贈與移轉登記予被告己○○
    以安其心。嗣後因被告丙○○復於民國（下同）98年12月24
    日具狀抗辯：系爭不動產係其母所購買而借名登記於其名下
    ，其非所有權人，其後又借名登記於被告己○○名下等語。
    原告因本院所傳證人即原告城內分行經理丁○○到庭陳證：
    原告於97年11月14日，已上網查知被告移轉登記系爭不動產
    之事實，其知悉銷原因，詎原告起訴（98年11月17日）已逾
    撤銷訴訟一年除斥期間，原告乃變更其訴訟，改主張被告間
    就系爭不動產所為之所有權移轉行為，為通謀意思表示等語
    ，並聲明：1.確認被告丙○○與己○○間就如附表一所示之
    不動產，於97年6月24日所為贈與之債權行為，及97年7月31
    日所為所有權移轉登記之物權行為，均屬無效。2.被告己○○應將如附表一所示之系爭不動產，於97年7月31日所為之
    所有權移轉登記予以塗銷。核原告依被告丙○○答辯內容，
    為訴之變更，不甚礙被告之防禦及訴訟之終結者，依前揭法
    律規定，其訴之變更自應准許，合先敘明。
貳、實體部分：
一、原告起訴主張：訴外人新林科技電子股份有限公司（下稱新
    林公司）於95年7月24日，邀同被告丙○○為連帶保證人，
    約定新林公司對於原告現在（包括過去所負及現在尚未清償
    ）及將來所負借款、票據、透支、墊款、保證、基於授信契
    約書約定所生之債務，及因上開債務範圍所生之損害賠償，
    以新臺幣（下同）4億5000萬元為限額，與主債務人負連帶
    清償責任，翌日並由新林公司與原告訂立授信契約書。新林
    公司先於90年6月29日起，陸續向原告借款4筆共計1億6921
    萬元（詳如附表二，原告起訴狀誤載為1億9000萬元），嗣
    又於97年4月2日起，陸續申請開發信用狀共計16筆（每筆信
    用狀號碼、金額、已結匯金額、墊款金額、國外押匯日、約
    定清償日等如附表三所示）。惟新林公司因未依按期清償，
    依前開授信契約書約定，新林公司喪失期限利益，債務視為
    全部到期，新林公司共計尚積欠原告本金1億6921萬元暨利
    息、違約金（如附表二所示），及美金241萬9816元、日圓
    459 萬元暨其利息、違約金（如附表三所示），業經臺灣板
    橋地方法院98年度司促字第9685號支付命令確定在案。詎原
    告於98年10月間查詢登記謄本時，發現被告丙○○竟於97年
    6月24日，與被告己○○通謀虛偽意思表示，將系爭不動產
    ，以贈與為原因行為，無償贈與被告己○○，並於97年7月
    31 日辦妥所有權移轉登記，顯係為隱匿其財產，以避免遭
    原告強制執行，因其二人係通謀虛偽意思表示而為所有權移
    轉登記，被告二人間就如附表一所示之系爭不動產，於97年
    6月24日所為贈與之債權行為，及97年7月31日所為所有權移
    轉登記之物權行為，均屬無效。而被告己○○就如附表一所
    示之不動產，於97年7月31日所為之所有權移轉登記，對被
    告丙○○負有應塗銷之義務，被告丙○○怠於請求，原告爰
    代位被告丙○○請求被告己○○塗銷等語，並聲明：1.確認
    被告丙○○與己○○間就如附表一所示系爭不動產，於97年
    6 月24日所為贈與之債權行為，及97年7月31日所為所有權
    移轉登記之物權行為，均屬無效。2.被告己○○應將如附表
    一所示之系爭不動產，於97年7月31日所為之所有權移轉登
    記予以塗銷。
二、被告則以：被告丙○○與原告間之法律關係為保證契約，原
    告之主債務人即新林公司陷未於給付遲延之情況下，被告丙○○之保證責任根本未發生，此際被告丙○○與原告間無任
    何債權債務關係，被告丙○○為系爭不動產處分時，因新林
    公司未陷於給付遲延，原告尚非被告丙○○之債權人就被告
    丙○○處分財產自無訴請撤銷之權；況原告知悉被告二人處
    分系爭不動產，已逾一年除斥期間，原告亦不得訴請撤銷；
    就原告變更聲明部分，被告張宏係因被告己○○懷疑被告丙○○在大陸工作包二奶，被告己○○及子女無保障，被告己○○之父母乃請求被告丙○○將系爭不動產移轉登記予被告
    己○○以安其心，被告間之所有權移轉登記係屬真實而非通
    謀虛偽意思表示，其債權行為、物權行為均屬有效，被告丙○○因誤信他人之建議改稱其與被告己○○間無贈與之意思
    ，然該抗辯，為其個人意見，非為被告己○○之陳述，且該
    抗辯被告丙○○已撤回該陳述，原告請求確認被告二人就系
    爭不動產所為之債權及物權行為無效，並代位被告張宏請求
    被告己○○塗銷系爭不動產所有權移轉登記實無理由等語置
    辯，並聲明：原告之訴駁回。
三、本件經兩造協商簡化爭點，就下列事實不為爭執，本院自得
    採為判決之基礎：
（一）被告丙○○曾於95年7月24日簽立保證書，承諾願就新林
      公司對原告現在（包括過去所負現在尚未清償之債務）及
      將來所負之借款、票據、透支、墊款、保證等債務範圍內
      以4億5000萬元為限額，負連帶保證責任。
（二）新林公司於90年6月29日起，向原告借款四筆合計1億900
      萬元400萬元，現尚積欠如台灣板橋地方法院98年度促司
      字第9685號支付命令裁定之附表一（即本判決附表二）所
      示之借款本、息、違約金未還；且新林公司於95年7月25
      日與原告訂立授信約定書，委託開發遠期信用狀，承諾就
      原告所簽發之信用狀墊款、支付本金、利息、違約金，自
      97 年4月2日起，原告陸續為新林公司簽發16紙信用狀，
      新林公司未依約清償，尚積欠如台灣板橋地方法院98年度
      促司字第9685號支付命令裁定附表二（即本判決附表三）
      所示之款項，而新林公司上開欠款，被告丙○○為連帶保
      證人應負連帶清責任，並經原告對新林公司、劉啟烈聲請
      支付命令確定。
（三）被告丙○○於97年6月24日，將其所有坐落台中縣豐原市
      ○○段896號土地，面積86.32平方公尺，所有權應有部分
      二分之一及其上建號378號建物（即門牌號碼台中縣豐原
      市○○路204號）之不動產，無償贈與被告己○○，並於
      同年7月31日以贈與為原因，辦妥所有權移轉登記。
四、得心證之理由：
    原告主張：被告間前述系爭不動產之贈與債權行為及所有權
    移轉登記物權行為係通謀虛偽意思表示，實屬無效，且被告
    己○○就前述系爭不動產於97年7月31日所為之所有權移轉
    登記，對被告丙○○負塗銷義務，因被告丙○○怠於請求，
    原告自得代位被告丙○○請求被告己○○塗銷所有權移轉登
    記云云，惟原告之主張業為被告所否認，並以前詞置辯，經
    查：
（一）本件原告起訴主張：新林公司於95年7月24日，邀同被告
      丙○○為連帶保證人，約定被告丙○○就新林公司對原告
      現在（包括過去所負現在尚未清償之債務）及將來所負之
      借款、票據、透支、墊款、保證等債務範圍內以4億5000
      萬元為限額，負連帶保證責任，而事後新林公司向原告借
      款用如附表二、三所示款項，嗣新林公司逾期未能清償本
      息等事實，為被告所不爭執，並有原告所提出之保證書、
      借據及授信動撥申請書兼借款憑證影本、授信契約書各1
      份、台灣板橋地方法院98年度司促字9685號支付命令、確
      定證明書各1份，在卷可參，是原告主張其為被告丙○○
      之債權人，被告丙○○對原告有債務未為清償，自堪信為
      真實。
（二）又按表意人與相對人通謀而為虛偽意思表示者，其意思表
      示無效。民法第87條第1項前段固定有明文。惟當事人主
      張有利於己之事實者，就其事實有舉證之責任，民事訴訟
      法第277條前段亦有明文規定；又「第三人主張表意人與
      相對人通謀而為虛偽意思表示者，該第三人應負舉證之責
      。」最高法院48年台上字第29號判例及51年度台上字第
      1885號、57年度台上字第1862號裁判均可供參照。本件原
      告主張被告間就系爭不動產所為之贈與行為及所有權移轉
      登記行為，係通謀為虛偽意思表示云云，已為被告所否認
      ，則原告就此部分主張，自應負舉證責任。本件被告抗辯
      ：其二人為夫妻，因被告己○○懷疑被告丙○○在大陸工
      作包二奶，被告己○○及子女無保障，乃要求被告丙○○
      將系爭不動產移轉登記予被告己○○以安其心等語，按台
      商在大陸經商異常艱辛，常因妻小未一起陪同缺人照料，
      禁不住外在誘惑，有「包二奶」即一般所稱養小老婆之陋
      習，時有所聞，被告二人為夫妻，被告己○○對被告丙○○在外經商，因有所疑慮，要求被告丙○○將系爭不動產
      所有權移轉至被告己○○名下以安其心，實不違常情。是
      系爭不動產自97年7月31日以贈與為原因辦理所有權移轉
      登記迄今，被告上開無償行為，如有詐害債權，被告丙○○之債權固可訴請撤銷，惟難認被告丙○○將系爭不動產
      贈與被告己○○之行為，屬通謀虛偽意思表示。
（三）雖原告主張被告二人並無贈與之真實合意，係屬通謀虛偽
      意思表示，且陳稱：被告丙○○於答辯狀中已自認被告二
      人就系爭不動產所為之贈與為通謀虛偽意思表示云云。惟
      查：
  １、按當事人主張之事實，經他造於準備書狀內或言詞辯論時
      或在受命法官、受託法官前自認者，無庸舉證。當事人於
      自認有所附加或限制者，應否視有自認，由法院審酌情形
      斷定之。自認之撤銷，除別有規定外，以自認人能證明與
      事實不符或經他造同意者，始得為之。民事訴訟法第279
      條定有明文。本件原告原本起訴主張被告二人就系爭不動
      產因贈與而移轉所有權，屬無償行為，其身為被告丙○○
      之債權人而得訴請被告就系爭不動產為之贈與債權行為及
      所有權行為移轉行為應予撤銷。經被告二人抗辯：原告之
      撤銷訴權已逾1年除斥期間，且被告丙○○於98年12月31
      日則個人具狀抗辯：系爭不動產為訴外人戊○○所有，於
      購買時借名登記於其名下，因被告己○○懷疑被告丙○○
      在大陸工作包二奶，乃要求被告丙○○將系爭不動產贈與
      並移轉所有權予被告己○○，以供擔保，其對己○○之贈
      與行為，屬另一借名登記行為等語，按被告丙○○於98年
      12月31日個人具狀抗辯：系爭不動產為戊○○所有，借名
      登記於其名下，其將系爭不動產移登記予被告己○○，屬
      另一借名登記行為一節，為被告丙○○個人之陳述，其為
      被告己○○所否認，且被告丙○○已陳明撤回該部分陳述
      ，顯見上開被告丙○○借名登記之抗辯，非被告己○○之
      陳述，自難以被告丙○○上開陳述，即認被告就系爭贈與
      行為及不動產有權移轉行為屬無效之通謀意思表示之事實
      ，有為自認之陳述。況原告起訴狀亦主張載稱：系爭不動
      產系被告丙○○無償贈與被告己○○，並為系爭所有移轉
      登記等語，則原告就被告抗辯系爭不動產係因被告二人有
      贈與契約而為所有權移轉登記一節，是否亦可因起訴狀前
      開記載而認為原告自認？顯見被告丙○○98年12月31日之
      陳述，純為其個人之抗辯，非屬被告己○○之陳述，對己○○並無自認之效果，應可認定，自難僅以被告丙○○前
      述個人之意見陳述，即遽認被告二人就原告主張之通謀虛
      偽意思表示事實，已為自認之行為。
  ２、又參諸證人戊○○到庭陳證：「（系爭房子是何人的？）
      答：是用我的私房錢購買的，以前聽別人說老人家買房子
      ，要登記給兒子，因為怕將來繼承還要再登記一次，再花
      一次費用，所以房子、土地登記給被告丙○○名下。」、
      「（是否購買另外的房子給別的兒子？）答：沒有，我只
      有購買系爭的房子給被告丙○○，購買的房子，我租給別
      人使用，就是曾美毓使用，租金一個月壹萬八千元，這是
      我的私房錢，被告二人沒有使用房子。」、「（房子被告
      丙○○登記給己○○是否告知你？）答：沒有。房屋、土
      地登記給己○○，沒有經過我同意，房、地應該登記回給
      我，我以前的觀念是先登記給兒子，避免再花一次登記費
      用，但現在有糾紛，就應該登記回給我，我只登記被告丙○○名字，房、地並沒有要給被告丙○○。」、「（何時
      通知被告丙○○要登記回給你？）答：被告丙○○有空就
      要把房、地登記回給我。」、「（被告訴訟代理人：是否
      帶當初購買房子的資料？）答：有，庭提買賣不動產契約
      書、移轉申請書資料一份。」等語（詳參本院99年1月18
      日言詞辯論筆錄），按證人戊○○陳稱：系爭不動產為其
      出資所購買，且提出不動產買賣契約書為證，惟依其所提
      出之不動產買賣契約書，買受人為被告丙○○而非戊○○
      ，是戊○○陳證：系爭不動產為其購買，實難遽採；又參
      諸戊○○陳證：「以前聽別人說老人家買房子，要登記給
      兒子，因為怕將來繼承還要再登記一次，再花一次費用，
      所以房子、土地登記給被告丙○○名下。」等語，依其上
      開證述內容，若屬真實，其購買系爭不動產之本意即是欲
      贈與其子丙○○，以免百年後再為繼承登記遭課徵遺產稅
      ，顯見其證述出資購買系爭不動產之事實，若屬真實，其
      將所購之系爭不動產登記在被告丙○○名下，係因贈與而
      為登記，並非僅以被告丙○○為借名登記人，戊○○證稱
      系爭不動產僅借名登記予被丙○○，顯屬迴護被告丙○○
      之詞，委無足採。是被告丙○○於98年12月31日具狀陳述
      ：系爭不動產為劉幸所購買借名登記在其名，而其亦借名
      登記在被告己○○名下等語，顯非事實，是原告主張依被
      告丙○○上述98年12月31日答辯內容，即可證明被告二人
      就系爭不動產為之所有之贈與債權行為與所有權移轉登記
      物權行為，均屬通謀虛偽意思表示為無效，實無可採。
（四）據上所述，被告間就系爭不動產，確實訂有贈與契約，並
      由被告丙○○真意將系爭不動產所有權移轉登記予被告己○○，以安其心，足徵被告間就系爭不動產之贈與，應屬
      真實，而非通謀虛偽意思表示。則原告僅以被告丙○○於
      答辯中曾為借名登記不實抗辯，即遽臆測被告間之贈與行
      為係被告出於通謀而為虛偽之意思表示，殊有未合。此外
      ，原告復未能舉證證明被告間為非真意之合意，其舉證責
      任即有未盡，原告主張被告間之贈與，係通謀虛偽意思表
      示，揆諸前揭說明，即難憑信。從而，原告本於通謀虛偽
      意思表示及代位權之法律關係，訴請確認被告二人間就系
      爭不動產之贈與行為及所有權移轉登記物權行為不存在，
      ，及請求被告己○○就系爭不動產所為之所有權移轉登記
      應予塗銷，難認有據，為無理由，無法准許。
五、本件判決之基礎已臻明確，兩造其餘之攻擊防禦方法及舉證
    ，核與判決無影響，毋庸一一論列，併此敘明。
參、訴訟費用負擔之依據：依民事訴訟法第78條。
中    華    民    國    99    年    3    月    10    日
                  民事第四庭  法  官  王金洲
以上正本係照原本作成。
如對本判決上訴，須於判決送達後20日內  本院提出上訴狀。
中    華    民    國    99    年    3    月    10    日
                              書記官  魏愛玲
附表一：
┌─┬───────────────┬──┬────┬──┐
│編│土      地    坐    落        │地  │面積    │權利│
│  ├───┬────┬───┬──┤    ├────┤範圍│
│號│縣市  │鄉鎮市區○段    │地號│目  │平方公尺│    │
│  │      │        │      │    │    │        │    │
├─┼───┼────┼───┼──┼──┼────┼──┤
│1 │台中縣│豐原市  ○○○段│896 │建  │86.32   │1/2 │
└─┴───┴────┴───┴──┴──┴────┴──┘
┌─┬──┬────┬──┬───┬─────────┬─┐
│編│建號│基地坐落│建物│建築式│建物面積(平方公尺)│權│
│  │    │        │門牌│樣主要├────┬────┤利│
│  │    │        │    │建築材│樓層面積│附屬建物│範│
│號│    │        │    │料及房│合計    │主要築材│圍│
│  │    │        │    │屋層數│        │料及用途│  │
├─┼──┼────┼──┼───┼────┼────┼─┤
│1 │378 │臺中縣豐│臺中│鋼筋混│222.37  │陽台7.4 │ 1│
│  │    │原市豐東│縣豐│凝土造│        │        │  │
│  │    │段896地 │原市│3層樓 │        │        │  │
│  │    │號      │南陽│房（含│        │        │  │
│  │    │        │路  │地下一│        │        │  │
│  │    │        │204 │層）  │        │        │  │
│  │    │        │號  │      │        │        │  │
└─┴──┴────┴──┴───┴────┴────┴─┘

司法院資訊處製作；財團法人民間司法改革基金會備份。
